【裁判字號】    94,上,164
【裁判日期】    950308
【裁判案由】    返還土地
【裁判全文】
臺灣高等法院臺中分院民事判決           94年度上字第164號
上  訴  人兼
追加之訴原告  未○○
被  上訴人    丑○○
              辛○○○
              庚○○○
              酉○○○
              卯○○
              辰○○
              子○○
              癸○○
              寅○○
上列九人共同
訴訟代理人    李振祥律師  住台中市○○街173巷11號
              甲○○      住台北市○○○路○段20號8樓
追加  被告    壬○○      住彰.
              巳○○      住台北縣新店市○○路○段85巷6之
              午○○      住彰.
              乙  ○      住彰.
                            弄.
              戊○○      住彰.
                            弄.
              丁○○      住彰.
              丙○○      住彰.
              己○○      住彰.
              申○○      住彰.
上列當事人間請求返還土地事件，上訴人對於中華民國94年3月
16日臺灣彰化地方法院92年度訴字第671號第一審判泱提起上訴
，並為訴之追加，本院於95年2月22日言詞辯論終結，判決如下
：
    主      文
上訴及追加之訴併假執行之聲請均駁回。
第二審（含追加之訴）訴訟費用由上訴人負擔。
    事實及理由
一、按公同共有物之訴訟，為其訴訟標的之公同共有法律關係，
    對於共同訴訟之各公同共有人必須合一確定，追加原非當事
    人之公同共有人為當事人，合於民事訴訟法第255條第5款情
    形，依同法第446條第l項但書規定，當事人在第二審可任意
    為之，毋需經他造之同意（最高法院40年台上字第12號判例
    參照）。查被上訴人既主張原判決附圖所示編號Ｂ磚造平房
    ，係訴外人游野於民國（下同）50年間所建，現即應為游野
    之繼承人即為被上訴人寅○○、子○○、丑○○、辛○○○
    、庚○○○、酉○○○、卯○○、辰○○（下稱寅○○等八
    人），及追加被告曹游、巳○○、午○○、乙○、戊○○
    、丁○○、己○○、丙○○、申○○（下稱曹游等九人）
    因繼承而公同共有之財產，則該屋應否拆除，在寅○○等八
    人與曹游等九人間，必須合一確定。上訴人在原審僅以被
    上訴人等為被告，於上訴本院後追加原非當事人之其餘繼承
    人即曹游等九人為共同被告，俾使當事人適格，揆諸首揭
    判例意旨，自無庸經他造之同意，應予准許。
二、追加被告曹游等九人經合法通知，無正當理由未於言詞辯
    論期日到場，核無民事訴訟法第386條所列各款情事，爰依
    上訴人之聲請，由其一造辯論而為判決。均合先敘明。
三、上訴人於原審起訴主張：坐落彰化縣員林鎮○○段130地號
    、地目建、面積2229平方公尺土地（下稱系爭上地）為伊所
    有，惟部分上地遭被上訴人無權占有，蓋伊與被上訴人間就
    系爭上地並無租賃關係存在，伊否認被上訴人所提租金收據
    為實在；且縱有租約，依上開被上訴人所提82年度第l期之
    收據上載「田租」，顯係以稻穀作為計算單位之耕地租賃，
    然被上訴人竟於系爭土地建屋，已屬不自任耕作，依耕地三
    七五減租條例第16條規定，租約應屬無效；再者，若本件為
    基地租賃，因原判決附圖所示編號Ｂ部份之三合院乃被上訴
    人丑○○、辛○○○、庚○○○、酉○○○、卯○○、辰○
    ○之父游福居所建，則承租人應為游福居，而被上訴人寅○
    ○、癸○○、子○○並非游福居之繼承人，但前揭游福居之
    繼承人竟將部份土地即原判決附圖所示Ａ部分轉讓予被上訴
    人寅○○等建屋居住，即有轉租，依土地法第103條第3款規
    定，伊自可終止租約，伊並以92年9月24日之準備書狀為終
    止租約之意思表示；又被上訴人自承上開附圖Ｂ部份之三合
    院曾於50年間改建，顯見其原始建築，早已不堪使用，依最
    高法院85年台上字第790號判決要旨，亦應解為租約至該特
    定房屋不堪使用時已告消滅，故不論兩造原先是否有租約，
    被上訴人均應返還土地云云。爰依民法第767條規定，求為
    命：(一)被上訴人寅○○、癸○○應將系爭土地上如附圖所示
    編號Ａ面積44.35平方公尺之二層樓房拆除，並將土地交還
    上訴人；(二)被上訴人應將系爭土地上如附圖所示編號Ｂ部份
    面積393.40平方公尺磚造平房拆除，並將Ｂ部份土地面積
    393.40平方公尺、Ｃ部份面積15.84平方公尺空地、Ｄ部份
    面積150.8l平方公尺空地及Ｅ部份2.70平方公尺空地交還上
    訴人之判決。
四、經原審為上訴人敗訴之判決後，上訴人不服，提起本件上訴
    。上訴人於本院並追加曹游等九人為共同被告，聲明：(一)
    原判決廢棄；(二)被上訴人寅○○、癸○○應將系爭土地上如
    原判決附圖所示編號Ａ面積44.35平方公尺之二層樓房拆除
    ，並將土地交還上訴人；(三)被上訴人及追加被告應將系爭土
    地上如原判決附圖所示編號Ｂ部份面積393.40平方公尺磚造
    平房拆除，並將Ｂ部份土地面積393.4平方公尺、Ｃ部份面
    積15.84平方公尺空地、Ｄ部份面積150.81平方公尺空地及
    Ｅ部份2.70平方公尺空地交還上訴人；(四)願供擔保請准宣告
    假執行。併稱：系爭土地係由伊之父游祥瑞與游福居訂立基
    地租賃契約，故承租人應為游福居而非被上訴人之祖父游野
    ，否則游福杉乃游野之長子，游福居為游野之次子，豈有大
    房居住土地後方一角，反由小房占用全部三合院之理？況不
    論系爭土地之承租人為游野或游福居，被上訴人癸○○均無
    使用之權利，而原判決附圖所示編號Ａ、Ａ－１之二層樓房
    係被上訴人癸○○所建，是被上訴人若非出租予癸○○，則
    必為借貸，依最高法院32年上字第283號及41年台上字第223
    號判例，足使伊喪失間接占有人之地位，有違民法第432條
    及土地法第103條第5款規定，另轉租依土地法第103條第3款
    規定，伊均可終止租約，且已表示終止，自可請求返還被上
    訴人等所占用之土地等語。
五、被上訴人則以：系爭土地原為游姓祭祀公業之土地，被上訴
    人之曾祖父游獅自日據時代即向游姓祭祀公業管理委員會租
    地建築三合院房屋居往，並由被上訴人之祖父游野於35年10
    月l日設本籍門牌號碼為員林鎮○○里○鄰○○路14號（再於
    72年9月l日整編為員林鎖大埔里4鄰員大路2段48號），游野
    並於50年間，將游獅所興建之竹造三合院房屋改建為磚造三
    合院房屋（即原判決附圖所示編號Ｂ磚造平房），嗣游野於
    57年10月3日死亡後，該屋由其長男游福杉、次男游福居繼
    承，而游福杉於日據時代昭和l9年9月10日死亡，其繼承人
    為寅○○、午○○、游英犁、子○○、巳○○、曹游等六
    人，另游福居於91年8月16日死亡，其繼承人有丑○○、卯
    ○○、辰○○、辛○○○、庚○○○、酉○○○等六人，故
    原判決附圖所示編號Ｂ磚造平房係由寅○○、午○○、游英
    犁、子○○、巳○○、曹游、丑○○、卯○○、辰○○、
    辛○○○、庚○○○、酉○○○十二人因繼承而公同共有，
    關於該房屋之訴訟，應以公同共有人全體為被告，惟上訴人
    於原審並未將午○○、游英犁、巳○○、曹游四人列為被
    告，且被上訴人亦不同意上訴人於本院所為訴之追加，其訴
    當事人顯不適格；況系爭土地游姓祭祀公業於昭和ll年移轉
    予游貫勢，再於38年出賣予游熄濃，游熄濃死亡後由上訴人
    之父游祥瑞於57年繼承，而38年游熄濃購買系爭土地時，因
    地上已有被上訴人祖父游野設籍之三合院，游熄濃乃將游野
    所使用之圍牆範圍內之全部土地，即原判決附圖所示編號Ａ
    、Ａ－１、Ｂ、Ｃ、Ｄ、Ｅ、Ｆ之全部土地出租予游野，租
    金每六個月為一期，每期繳付稻穀四百台斤，游熄濃死亡後
    ，租金由上訴人之父游祥瑞、上訴人之母游林金連及上訴人
    繼續收取，足見被上訴人於系爭土地有租賃關係之存在；又
    被上訴人寅○○於72年9月l日整編門牌前在系爭土地上建造
    原判決附圖所示編號Ａ、Ａ一１之二層樓房，並以其子即被
    上訴人癸○○名義申請房屋稅籍，係基於游野租賃權之繼承
    ，非上訴人所稱係出租或借貸予被上訴人癸○○等語，資為
    抗辯。故聲明求為判決：駁回上訴。
六、追加被告曹游等九人未於言詞辯論期日到庭，亦未提出書
    狀作何聲明或陳述。
七、上訴人主張系爭土地為伊所有，現為被上訴人等占用之事實
    ，已據其提出土地登記簿謄本、地籍圖為據，復經原審勘驗
    、指派彰化縣員林地政事務所派員會同測量明確，有勘驗筆
    錄及複丈成果圖附卷足稽，且為被上訴人等所不爭，自堪信
    屬實在。被上訴人等則以前揭情詞置辯，而上訴人於本院審
    理中追加被告，於法有據，已如前揭一所述，被上訴人既主
    張係訴外人游野與上訴人之祖父游熄濃間就系爭上地有租賃
    關係，而游野之繼承人為游福杉、游福居二人，游福杉之繼
    承人為被上訴人寅○○、子○○、追加被告午○○、游蒠、
    巳○○及申○○、丙○○、己○○、丁○○、戊○○、乙○
    之被繼承人游英犁，游福居之繼承人為被上訴人游素蘭、游
    麗花、游美花、辰○○、卯○○、丑○○等人，有戶籍謄本
    、繼承系統表附卷足稽，是被上訴人等辯稱本件訴訟之當事
    人不適格一節，自非可取。次本件應審究者，乃上訴人等究
    有無使用系爭土地之正當權源？經查：
    （一）本件被上訴人等辯稱：被上訴人之曾祖父游獅自日據
          時代即向系爭土地原所有權人游姓祭祀公業管理委員
          會租地建築三合院房屋居往，並由被上訴人等之祖父
          游野於35年10月l日設本籍門牌號碼為員林鎮○○里○
          鄰○○路14號，並於50年間改建為現系爭磚造三合院
          房屋（即原判決附圖所示編號Ｂ磚造平房），而該址
          於72年9月l日整編為員林鎮○○里○鄰○○路2段48號
          等情，已據其提出與其所述相符之戶籍謄本、彰化縣
          稅捐稽征處員林分處函等為証（見原審卷第9至23頁
          ）；而於系爭三合院建屋內，被上訴人寅○○及游高
          山等人之被繼承人游福居均於64年稅籍普查之前，即
          設有稅籍，有彰化縣稅捐稽征處員林分處函所檢附之
          房屋稅籍登記表附原審卷足稽；另丑○○等三人與游
          富足自57年即在系爭地上建物即員林鎮○○路○段48
          號建物設有稅籍，而此稅籍係原審判決附圖Ｂ部分所
          示之三合院平房，為兩造所自承，復有稅籍証明書附
          卷可查（見本院卷第52頁、原審卷第122、123頁）。
          且上訴人亦稱原判決附圖Ａ、Ａ１部分所示之二層樓
          房建物係72年間所建（見本院卷第55頁），所提出此
          部分之癸○○名下稅籍資料則為67年設立（見本院卷
          79頁），益証上開64年以前之稅籍資料係原判決附圖
          Ｂ部分所示之三合院磚造平房。丑○○等三人與游富
          足就該Ｂ部分之磚造平房使用權利應均自其等之被繼
          承人游福居、游福杉所繼承而來；蓋苟系爭Ｂ部分磚
          造三合院平房係游福居所建，其當無容忍另一房游福
          杉之繼承人寅○○於其上設籍並申請稅籍登記之理。
          再參以於本件訴訟之前，被上訴人丑○○即於91年11
          月間以存証信函向上訴人送達租金，信中另表示租賃
          關係始於游野與上訴人之祖父間；另上訴人對原審已
          認定被上訴人所提出之租金收據之真正，亦表示不爭
          執等情以觀，自堪信被上訴人等前開抗辯為可採，故
          被上訴人或追加被告等之祖父或曾祖父游野自35年即
          建屋設籍於系爭土地上，並與上訴人之曾祖父游熄濃
          訂有租地建物契約等情，洵堪認定。上訴人徒以因游
          福杉係長房，斷無偏居一隅、另建新屋（即原判決附
          圖Ａ、Ａ－１部分）之理，而謂係其祖父游熄濃與游
          福居就系爭土地成立租地建屋關係云云，即非可取。
          又雖被上訴人之訴訟代理人於原審勘驗時稱原判決附
          圖所示Ｂ部分之三合院為訴外人游福居所建（見原審
          卷第12頁），惟其於當日所提出之答辯狀則稱：自上
          訴人之先祖父游熄濃於40年間購得系爭土地時，即有
          游野建屋定居之事實（見原審卷第16、17頁）。於本
          院審理時亦稱：原審勘驗時所為游福居所建之陳述係
          錯誤（見本院卷第88頁）。該陳述有誤且與事實不符
          ，被上訴人複已表示撤銷自認，當與民事訴訟法第27
          9條第3項規定符合。
    （二）次查，上訴人另主張就系爭土地上，原判決附圖Ａ、
          Ａ－１所示部分為被上訴人癸○○所建，被上訴人若
          非出租則必係借貸予癸○○等語。惟為被上訴人游典
          輝所否認，上訴人雖提出癸○○名義之稅籍証明書為
          証，惟稅籍資料係行政機關核定納稅管理之用，並非
          認定房屋所有權或處分權之標準，上訴人復未舉証証
          明上開房屋係由癸○○出資興建，自難認被上訴人游
          典輝就系爭原判決附圖Ａ、Ａ－１部分所示二層樓房
          有處分權，上訴人訴請其拆除，已非有據。況寅○○
          既為游野之繼承人之一，本於租地建屋契約，自有使
          用系爭土地之權源，其建築系爭土地上之原判決附圖
          Ａ、Ａ－１部分所示二層樓房建屋，自係本於繼承租
          賃關係之權利，亦難謂無正當權源。
    （三）再者，租賃權為繼承之標的物，本件被上訴人及追加
          被告之被繼承人游野與上訴人之祖父游熄濃間就系爭
          土地成立租地建屋關係，既經認定如前，則游野之繼
          承人自得使用系爭土地，上訴人主張依土地法第103
          條第l項第5款、民法第432條、最高法院32年上字第
          283 號及41年度台上字第223號判例，謂上訴人游典
          輝建有如原判決附圖Ａ、Ａ－１部分所示二層樓房建
          屋，違反租賃契約，其可終止契約，亦顯誤解法令，
          不足取信。
八、綜上所述，本件被上訴人及追加被告辯稱伊等本於繼承而來
    之租賃關係，有權使用系爭土地等語，應堪採信。上訴人依
    民法第767條規定訴請被上訴人及追加被告等拆屋還地，即
    非有據，其假執行之聲請，亦失所依附，應併予駁回。原審
    駁回上訴人請求及其假執行之聲請，於法並無不合。上訴意
    旨指摘原判決不當，求予廢棄改判，為無理由，應予駁回其
    上訴。
九、據上論結，本件上訴為無理由，依民事訴訟法第385條第l項
    、第449條第l項、第78條、第85條第l項前段，判決如主文
    。
中    華    民    國    95    年    3     月    8     日
                    民事第七庭審判長法  官  袁再興
                                    法  官  陳賢慧
                                    法  官  吳惠郁
以上正本係照原本作成。
如對本判決上訴，須於收受判決送達後20日內向本院提出上訴書
狀，其未表明上訴理由者，應於提出上訴後20日內向本院提出上
訴理由書（須按他造人數附具繕本）。
上訴時應提出委任律師為訴訟代理人之委任狀。具有民事訴訟法
第466條之1第1項但書或第2項之情形為訴訟代理人者，另應附具
律師及格證書及釋明委任人與受任人有該條項所定關係之釋明文
書影本。
                                    書記官  江玉萍
中    華    民    國    95    年    3     月    10    日
                                                      Ｂ


司法院資訊處製作；財團法人民間司法改革基金會備份。
